最高法院刑事判決　　　　　　　　　　　　　　　　八十八年度台上字第九八八號
　　上　訴　人　台灣高等法院花蓮分院檢察署檢察官
　　上　訴　人
　　即　被　告　甲○○
　　　　　　　　丙○○
　　　　　　　　乙○○
　　共　　　同
　　選任辯護人　鍾年展律師
右上訴人等因被告等妨害自由案件，不服台灣高等法院花蓮分院中華民國八十七年十
二月十日第二審更審判決（八十七年度上重更(一)字第五五號，起訴案號：台灣台東地
方法院檢察署八十六年度偵字第八六四、八六六、一四五八號），提起上訴，本院判
決如左：
    主  文
原判決關於私行拘禁部分撤銷，發回台灣高等法院花蓮分院。
    理  由
本件原判決認定(一)緣吳星遠為雲林縣斗南鎮○○路四十六號濟德藥品有限公司（下稱
濟德公司）負責人，郭榮和、郭世宗受雇擔任該公司外務員，負責該公司在嘉雲南地
區推銷「山東牌」藥品之工作。嗣濟德公司於民國八十三年十月間，因虧損新台幣（
下同）四千三百萬元倒閉，吳星遠以郭榮和、郭世宗利用王德昌名義與其訂立濟德公
司合作協議書，約定由吳星遠負責公司業務，郭世宗、郭榮和負責財務執行及產品推
銷，訂約後郭世宗、郭榮和擬佔公司經營權藉故拖跨公司及拖欠公司巨款未為清償
，擬強迫其二人賠付四千三百萬元以為彌補。八十五年七月中旬，吳星遠透過友人介
紹認識上訴人即被告甲○○（吳星遠涉嫌盜匪罪部分，另由台灣嘉義地方法院審理）
，即委由甲○○向郭榮和、郭世宗索討上述款項，雙方言明以索討四千三百萬元中之
三分之一為酬。甲○○又與其手下成員即上訴人即被告丙○○、乙○○及凌榮貴、吳
典岳、葉同原（以上三人均已滿十八歲，另案經台灣嘉義地方法院檢察署檢察官起訴
）等人為共同犯意之聯絡，於八十五年七月三十日晚十時四十分許，由吳星遠率丙○
○、乙○○共同攜帶疑似手槍之兇器一把（因未查獲故無從認定係槍械），前往高雄
市○○區○○路九十巷三弄四十六號郭榮和住宅，由吳星遠持該把疑似手槍之兇器抵
住郭榮和，強押其駕車前往嘉義市○○路諸羅世界ＫＴＶ店，將其交由甲○○發落，
剝奪其行動自由。翌（三十一）日凌晨一時許，甲○○旋即命其手下乙○○、凌榮貴
等人將郭榮和押至嘉義市○○路一六七號常春藤汽車旅館拘禁於該旅館房間，甲○○
、丙○○、吳典岳、葉同原等人隨後亦至該旅館，甲○○住於隔壁房間，指揮丙○○
、吳典岳、乙○○、凌榮貴、葉同原等人看守郭榮和，並輪番加以痛毆，致郭榮和受
有左嘴角裂傷二×一公分，左頸部瘀血二×二公分，前腹壁瘀血兩處（四×三公分兩
處），背部瘀血兩處（三×二公分、二×二公分），右手臂瘀血四×四公分（傷害部
分未據告訴）。當日上午，甲○○等一夥人又將郭榮和押至嘉義市○○○街九號丙○
○經營之吸引力傳播公司（下稱吸引力公司），逼問郭世宗之下落，得知郭世宗在同
市○○○街六十四號二樓友人陳國禮家中後，即逼郭榮和打電話對郭世宗佯稱欲前往
與郭世宗處理支票之事，吳星遠、甲○○等多人即共同攜帶數把手槍形狀之兇器，挾
持郭榮和前往陳國禮之住宅，由吳星遠持一把手槍形狀之兇器衝入陳宅（無故侵入住
宅部分未據告訴），強押郭世宗，以強暴剝奪其行動自由，帶回上址吸引力公司內，
甲○○命丙○○、乙○○、凌榮貴、吳典岳、葉同原在場看守予以拘禁，並脅逼郭世
宗、郭榮和共同拿出四千三百萬元給吳星遠做為補償，其中郭世宗負擔四千萬元，郭
榮和負擔三百萬元，甲○○並對郭世宗恫稱如果不答應，要將其帶至台北，讓其比死
還難過等語，但郭世宗仍表示無能為力，丙○○、乙○○、凌榮貴、吳典岳、葉同原
等人當場即共同基於傷害之犯意予以毆打，致郭世宗胸部挫傷、右鎖骨瘀血各一處，
頭暈、頭痛、背部疼痛。嗣因雙方無法達成協議，乃同意由郭世宗電請嘉義縣西藥公
會理事長游政棕出面參與協調，游政棕接獲郭世宗通知後，乃於當日（七月三十一日
）晚間九時許到達吸引力公司參與協調，因游政棕認係債務糾紛不便表示具體意見。
迨同年八月一日凌晨四時許，甲○○同意降價為一千萬元，郭世宗答應隔日下午將付
款一千萬元後始與游政棕離去。是日上午六時許，郭榮和部分，經其同意負擔一百萬
元後，即由丙○○、吳典岳、葉同原及另一綽號「阿忠」之成年男子，共同與郭榮和
駕車駛回上址高雄市小港區郭宅，由郭榮和簽發如原判決附表編號一之兩紙面額各五
十萬元之支票交予丙○○。丙○○取得該兩紙支票返回嘉義市，即交給吳星遠收執。
(二)被告丙○○於八十五年三月十五日，以顏文謙在其嘉義市○○路七○○號經營之職
業賭場賭博（賭博部分業經原審判處罪刑確定）。顏文謙因前往上述賭場賭博，致積
欠被告丙○○賭債四百萬元。被告丙○○數次向顏某索討未果，遂於八十五年三月十
五日，與另三名不詳姓名之成年男子，在嘉義縣太保市後潭里之某處寺廟前，將顏文
謙強押至嘉義市○○路玉山莊汽車旅館之房間內，關閉房門，私行拘禁，剝奪其行動
自由，逼其償還賭債，嗣經顏文謙答應先籌一百萬元現金清償後，於同年三月十八日
始獲釋放等情。因而撤銷第一審關於被告等強盜部分之科刑判決，改判論處被告等共
同私行拘禁罪刑；維持第一審另論處被告丙○○私行拘禁（被害人顏文謙部分）罪刑
部分之判決，駁回被告丙○○在第二審之上訴，固非無見。
惟查(一)原審採信被告等之辯解，認其等並無不法所有之意圖，不負強盜罪責，惟被害
人郭世宗、郭榮和一再指陳吳星遠藉口彌補虧損央請甲○○向彼等索取款項等語。經
查經營藥廠之吳星遠透過友人介紹認識被告甲○○，即委由甲○○處理本件爭執之事
實，既為原審所認定。則吳星遠就被害人應負擔多少虧損，並未提出任何證據以資證
明，被告甲○○等人竟無故應允為之處理，且報酬高達總金額四千三百萬元中之三分
之一，被告等與吳星遠是否有不法所有意圖之共同犯意聯絡﹖究竟實情如何，自仍有
待深入詳查探究明白之必要。原審未剖析釐清前，率予認定被告等並無不法所有之意
圖，不負強盜罪責，其採證難謂無證據調查未盡之違法。(二)原判決事實認定被告丙○
○與另三位姓名不詳之成年男子強押被害人顏文謙，予以私行拘禁，究該三位姓名不
詳之成年男子是否應成立共同正犯，未加以說明，有判決不備理由之違法。(三)有罪判
決書所記載之犯罪事實，為論罪科刑適用法律之基礎，故凡於適用法律有關之重要事
項，必須詳加認定，明確記載，然後於理由內明犯罪事實所憑之證據及認定之理由
，始足為適用法律之依據。若事實未有此記載，而理由加以說明，為理由失其依據。
如事實有此記載，理由未予說明，則為理由不備，按諸刑事訴訟法第三百七十九條第
十四款規定，其判決當然為違背法令。原判決理由記載被告等就被害人郭世宗、郭榮
和部分，與吳星遠、凌榮貴、吳典岳、葉同原及綽號「阿忠」等人，有犯意聯絡及行
為分擔，為共同正犯。惟於原判決事實欄二，就綽號「阿忠」部分，僅記載其與丙○
○等人共同與郭榮和駕車駛回郭宅，由郭榮和簽發支票予丙○○等情，究竟如何共同
犯罪，並無及，理由之說明已失依據，亦有違誤。以上或係上訴意旨所指摘，或為
本院得依職權調查之事項，應認原判決關於被告等私行拘禁部分，仍有撤銷發回更審
之原因。
據上論結，應依刑事訴訟法第三百九十七條、第四百零一條，判決如主文。
中      華      民      國    八十八    年      三      月      四      日
                              最高法院刑事第四庭
                                  審判長法官  陳  錫  奎
                                        法官  洪  清  江
                                        法官  李  伯  道
                                        法官  高  金  枝
                                        法官  張  清  埤
      右正本證明與原本無異
                                              書  記  官
中      華      民      國    八十八    年      三      月      九      日
